【裁判字號】    99,小上,82
【裁判日期】    991103
【裁判案由】    返還價金
【裁判全文】
臺灣板橋地方法院民事判決              99年度小上字第82號
上  訴  人
即  被  告  守建開發有限公司
法定代理人  甲○○
被上 訴 人
即  原  告  乙○○
上列當事人間請求返還價金事件，上訴人對於中華民國99年7 月
6 日本院板橋簡易庭99年度板小字第1318號第一審判決提起上訴
，本院判決如下：
    主  文
上訴駁回。
第二審訴訟費用新臺幣壹仟伍佰元由上訴人負擔。
    理  由
一、程序方面：
  (一)按對於小額程序之第一審裁判之上訴，非以其違背法令為理
    由，不得為之，民事訴訟法第436 條之24第2 項定有明文；
    又上訴狀內應記載上訴理由，表明：一原判決所違背之法令
    及其具體內容；二依訴訟資料可認為原判決有違背法令之具
    體事實，同法第436 條之25亦定有明文可參。再者，所謂判
    決違背法令，乃係指判決不適用法規或適用不當，亦為同法
    第468 條所明定，且此亦為小額訴訟事件之上訴程序所準用
    （民事訴訟法第436 條之32第2 項規定參照）。本件上訴人
    提起上訴，依其所陳理由，乃係以原審未調查有利於上訴人
    之證據；且未探求契約之真意；亦未於原審判決內記明證據
    取捨之原因等事由為據。而經核其所陳上訴理由，既係以原
    審未調查證據，且判決違背契約解釋原則及不備理由等語，
    指摘原審判決有所謂之違背法令情事，堪認其對於原第一審
    小額判決之違背法令情事，已有具體指摘，依上說明，應認
    上訴人提起本件上訴，業已具備合法之要件，合先敘明。
  (二)次按小額程序之第二審判決，依上訴意旨足認上訴為無理由
    者，得不經言詞辯論為之，民事訴訟法第436 條之29第2 款
    亦有明文可參。
二、本件上訴意旨略以：緣原審以兩造所簽訂之房屋預定買賣契
    約書（下稱系爭契約書）第5 條第1 款約定，係以「；」區
    ○○段、中段、後段，故解釋前段、中段、後段之文義時，
    需就個別文義為之，因而認本款中段規定意旨為，若賣方交
    屋時登記面積誤差不足部分如超過1 ％時，不足部分賣方均
    應「全部」找補，而非依該款後段規定先扣除1 ％再就短少
    部分進行找補。然系爭契約書簽訂時，兩造當事人間之真意
    ，確實係以「誤差在1 ％以內者互不找補，惟不足部分如超
    過1 ％，則不足部分應先扣除1 ％後，賣方均應找補」而為
    約定，原審顯然未調查有利於上訴人之證據，亦未探求契約
    當事人間之真意，有判決不適用證據法則之違背法令；另原
    審並未記明其如何斟酌調查證據之結果、與應證事實之關連
    、以及取捨之原因，亦即毫無證據即認定事實，顯然並有判
    決不備理由之違法情事。為此，爰依法提起本件上訴等語，
    並聲明求為判決：(一)原判決廢棄；(二)前開廢棄部分，被上訴
    人在第一審之訴駁回。
三、經查：
  (一)按中央主管機關得選擇特定行業，公告規定其定型化契約應
    記載或不得記載之事項。違反前項公告之定型化契約，其定
    型化契約條款無效；定型化契約條款如有疑義時，應為有利
    於消費者之解釋；定型化契約中之條款違反誠信原則，對消
    費者顯失公平者，無效。定型化契約中之條款有下列情形之
    一者，推定其顯失公平：一違反平等互惠原則者。二條款與
    其所排除不予適用之任意規定之立法意旨顯相矛盾者。三契
    約之主要權利或義務，因受條款之限制，致契約之目的難以
    達成者，消費者保護法第17條第1 項、第2 項前段、第11條
    及第12條分別定有明文。本件既係涉及定型化契約條款之解
    釋，除仍應遵循一般契約解釋之客觀合理原則外，尚應為有
    利於消費者之解釋，至為灼然。
  (二)本件上訴人固主張系爭契約書簽定時，當事人之真意係以誤
    差在1 ％以內者互不找補，惟不足部分如超過1 ％，則不足
    部分應先扣除1 ％後，賣方均應找補，而非如原審所稱係不
    足部分超過1 ％時，不足部分賣方均應「全部」找補云云。
    惟上訴人於本院行準備程序時既自承系爭契約書中有關房屋
    面積誤差時找補之約定，乃係參照內政部於90年9 月3 日所
    公布之預售屋買賣定型化契約應記載及不得記載事項之內容
    而為約定（見本院卷第22頁）。而按內政部於90年9 月3 日
    以內政部台（90）內中地字第9083626 號公告之預售屋買賣
    定型化契約應記載及不得記載事項，其中應記載事項第5 點
    第2 項乃係規定：「房屋面積如有誤差，其面積在1 ％以內
    者（含1 ％）買賣雙方互不找補；惟其不足部分，如超過1
    ％，則不足部分賣方均應找補；其超過部分，如超過1 ％以
    上者，買方只找補超過1 ％至3 ％之部分為限（即至多找補
    不超過2 ％），..... 。」等語，觀諸其規範目的係因於預
    售屋房地買賣在客觀交易上礙難避免有因施工、變更設計等
    所致之誤差，故乃規定如誤差（不論係不足抑或超過）面積
    在1 ％以內者（含1 ％），買賣雙方均互不找補，俾共同承
    擔此一容許範圍內之風險以維公平。惟如其不足部分超過1
    ％，因有關設計、施工此等會影響房屋完成後面積大小之潛
    在因素，皆係操之於賣方，且亦僅賣方有控管之能力，得管
    控設計、施工等程序，以使施工結果符合契約約定。因此，
    如其不足部分超過1 ％之容許範圍時，此即顯示賣方有未盡
    其管控設計、施工等品質之義務，有可歸責之事由發生，自
    應令其負完全之責任，而需就不足部分全部予以找補，以便
    藉此敦促賣方盡其控管之責，達成契約約定之目的。又基於
    同上原因，如其誤差情形，係屬面積超過，且係超過1 ％以
    上者，為預防賣方以虛坪灌充實坪並藉此找補獲利，故此時
    亦需有找補上限之規定，此即所以規定「其超過部分，如超
    過1 ％以上者，買方只找補超過1 ％至3 ％之部分為限（即
    至多找補不超過2 ％）之緣由，蓋如此，方足以避免賣方藉
    上開不當方式牟利，且將其不利益反歸由無可歸責事由之買
    方承擔。易言之，因賣方對於因施工、設計等因素而造成房
    屋興建面積超過與否，係立於主控之地位，故於超過容許誤
    差範圍（即1 ％）之情形，因可認係基於可歸責於己之因素
    所致，自應令其負完全之責任。是以，上開規定依其用字遣
    詞、相關標點符號暨整體內容觀之，再輔以規範目的之考量
    ，其正確解釋自應為：倘所交付之房屋面積有誤差，且誤差
    面積在1 ％以內者，互不找補，但如誤差面積超過1 ％，且
    其誤差係屬面積不足情形者，則就不足部分，賣方應全部找
    補（此由所載文字「惟其不足部分，如超過1 ％，則不足部
    分賣方均應找補」之『均應』2 字即可明瞭）。惟若誤差面
    積超過1 ％，但其誤差係屬面積超過情形時，則買方依約僅
    需找補超過1 ％至3 ％之部分為限（即至多找補不超過2 ％
    ），此並可由內政部嗣於98年10月30日以內政部內授中辦地
    字第0980725788號函公告，除將上開規定挪至第6 點第2 項
    ，並將文字修正為「主建物或本房屋登記總面積如有誤差，
    其不足部分賣方均應全部找補；其超過部分，買方只找補2
    ％為限（至多找補不超過2 ％），..... 。」等情，益徵預
    售屋之賣方就面積不足部分負有全部找補之責任甚明。準此
    ，系爭契約書既為定型化契約，且係以90年9 月3 日內政部
    台（90）內中地字第9083 626號公告之預售屋買賣定型化契
    約應記載及不得記載事項作為範本，則於契約文義不明時，
    自應參酌上情而為有利於消費者之解釋。從而，原審以系爭
    契約書第5 條第1 款中段應解釋為面積如有誤差，且誤差情
    形是屬不足時，如不足部分超過1 ％時，則就該不足部分賣
    方均應「全部」找補，所為認定，依上開說明，即無任何違
    誤之處。上訴人仍指摘原審上開認定，而謂原審判決有未探
    求契約當事人間真意之判決不適用證據法則之違背法令情事
    云云，自顯不足取。
  (三)上訴人雖又主張原審未調查有利於上訴人之證據云云，惟經
    本院綜觀原審全案審理過程，上訴人並未向原審為任何調查
    證據之聲請，復未提出任何證據資料以供原審參酌，尚無違
    反民事訴訟法第286 條之情事；況原審已令兩造當事人就訴
    訟之法律關係為事實上及法律上之陳述，並依其自由心證判
    斷事實之真偽，實難認原審判決有何證據未予調查之違背法
    令，是上訴人此部分之指摘，亦屬無據。
  (四)上訴人復主張原審判決並未記明其如何斟酌調查證據之結果
    、與應證事實之關連、以及取捨之原因，有判決不備理由之
    違背法令云云。然按小額訴訟事件之判決違背法令事由，依
    民事訴訟法第436 條之32規定，僅準用同法第468 條、第46
    9 條第1 款至第5 款規定；至於同法第469 條第6 款規定之
    「判決不備理由或理由矛盾者」，則未在準用之列。蓋以小
    額訴訟事件，依同法第436 條之18第1 項之規定，判決書本
    得僅記載主文，就當事人有爭執事項，於必要時始加記理由
    要領。因此，判決不備理由或理由矛盾乙項，非小額訴訟判
    決所謂判決違背法令之事由甚明。故上訴人上訴理由指摘原
    審判決有判決理由不備之違法云云，亦委不足取。
四、從而，綜上所述，本件上訴意旨雖仍指摘原審判決違背法令
    ，求予廢棄改判云云，惟依其上訴意旨觀之，足認係顯為無
    理由乙情，業詳如前述，是揆之前揭法條規定，爰不經言詞
    辯論，逕以判決駁回之。
五、本件第二審訴訟費用應依民事訴訟法第436 條之19第1 項確
    定其數額為新臺幣1,500 元，並應由上訴人負擔。
六、據上論結，本件上訴為無理由，爰依民事訴訟法第436 條之
    29第2 款、第436 條之32第1 項、第2 項、第449 條第1 項
    、第78條、第436 條之19第1 項，判決如主文。
中    華    民    國    99    年    11    月    3     日
                  民事第一庭審判長法  官  李世貴
                                  法  官  高文淵
                                  法  官  黃若美
以上正本係照原本作成
本判決不得上訴
中    華    民    國    99    年    11    月    3     日
                                  書記官  高偉庭

司法院資訊處製作；財團法人民間司法改革基金會備份。
